臺灣高等法院臺中分院刑事裁定
111年度毒抗字第1115號

抗  告  人  
即  被  告  劉威辰




上列抗告人即被告因聲請強制戒治案件，不服臺灣臺中地方法院
111年度毒聲字第1166號中華民國111年11月8日所為裁定（聲請
案號：臺灣臺中地方檢察署111年度聲戒字第114號；偵查案號：
111年度毒偵緝字第568號），提起抗告，本院裁定如下：
    主  文
抗告駁回。
    理  由
一、抗告人即被告劉威辰（下稱被告）抗告意旨略以：　
　㈠按鑑定人之鑑定意見，法院必須自主審查是否可採，不能全
    盤接收作為裁判基礎。鑑定人並未注重觀察勒戒階段之矯正
    實效，甚未重視觀察勒戒者對於復歸社會之努力，僅繫於心
    理醫師不到3分鐘之評估，原裁定卻謂無擅斷或濫權等明顯
    不當之情事，試問公信力及評估標準何在。
  ㈡是否有繼續施用毒品傾向而應施以強制戒治處分，依法應由
    法院為最終審查及裁定，而非該評估標準所得分數是否60分
    拘束。又依法務部於民國110年3月26日以法矯字第11006001
    760號函修正頒布「有無繼續施用毒品傾向評估標準評分說
    明手冊（2021年3月版），係以前科紀錄與行為表現、臨床
    評估、社會穩定度三大項，各大項總分各為55分、53分、10
    分，總分係118分，惟均未說明各大項總分之區別理由及為
    何總分合計為118分，其比例原則是否對受勒戒人不公。
  ㈢未保障聽審權之裁定有違憲之情形：即使法律沒有明定應予
    事前訊問，基於憲法聽審權的保障，如未給予當事人事前言
    詞陳述意見之機會，此等裁定都可能是違憲的，亦不符合正
    當法律程序之要求，並侵害當事人訴訟權之保障。
  ㈣綜上所述，原審未於裁定前給予被告陳述意見之機會，侵害
    被告訴訟權及正當法律程序保障之聽審權甚鉅，又依檢察官
    及原審裁定未依「短期再犯」、「戒斷症狀」、「多重藥物
    使用」、「注射使用」、「社會功能」及「支持系統」等因
    素加以評估，竟依評估書表中不具預測性因素，認定被告有
    繼續施用毒品之傾向，原審裁定之程序及實體均有違誤，為
    此提起抗告。
二、按犯毒品危害防制條例第10條之施用毒品罪者，檢察官應聲
    請法院裁定，令被告入勒戒處所觀察、勒戒，其期間不得逾
    2月。觀察、勒戒後，檢察官依據勒戒處所之陳報，認受觀
    察、勒戒人無繼續施用毒品傾向者，應即釋放，並為不起訴
    之處分；認受觀察、勒戒人有繼續施用毒品傾向者，檢察官
    應聲請法院裁定令入戒治處所強制戒治，其期間為6個月以
    上，至無繼續強制戒治之必要為止。但最長不得逾1年，為
    毒品危害防制條例第20條第1、2項所明定，且該條例第20條
    第2項關於強制戒治之規定，係屬強制規定，只要觀察、勒
    戒後，經評定受觀察、勒戒人有繼續施用毒品傾向者，檢察
    官即應聲請法院裁定受觀察、勒戒人令入戒治處所強制戒治
    ，法院無裁量餘地。次按勒戒處所應注意觀察受觀察、勒戒
    人在所情形，經醫師研判其有或無繼續施用毒品傾向後，至
    遲應於觀察、勒戒期滿15日前，陳報該管檢察官，觀察勒戒
    處分執行條例第8條第1項亦定有明文。是依前揭法條規定，
    研判受觀察、勒戒者有無繼續施用毒品傾向者，為勒戒處所
    內之專業醫師。再關於有無繼續施用毒品傾向之評估標準，
    法務部為因應毒品危害防制條例之修正及109年11月18日最
    高法院刑事大法庭109年度台上大字第3826號裁定意旨，乃
    邀集衛生福利部及專家學者、相關機關研商後，於110年3月
    26日以法矯字第11006001760號函修正頒布「有無繼續施用
    毒品傾向評估標準紀錄表」、「有無繼續施用毒品傾向評估
    標準評分說明手冊」，上開評分說明手冊載明判定之原則：
    「受觀察勒戒人入所後，經過2週時間的觀察、勒戒，由處
    所及醫療人員依據其各項紀錄、資料及觀察勒戒期間之行為
    表現，加以評分。在勒戒人入所4至6週後，可再做一次評估
    以做必要之評分修正。每一大項皆有靜態因子與動態因子。
    先以靜態因子分數評分，靜態因子分數總分在60分（含）以
    上為『有繼續施用毒品傾向』；60分以下，與動態因子分數相
    加，如果總分在60分（含）以上，為『有繼續施用毒品傾向』
    」，又評估標準紀錄表及說明手冊中「前科紀錄與行為表現
    」之第1題及第3題之計分方式修正如下(餘無修正)：㈠第1項
    「毒品犯罪相關司法紀錄」：計分方式修正為每筆(次)5分
    ，總分上限為10分；㈡第3項「其他犯罪相關紀錄」：計分方
    式修正為每筆(次)2分，總分上限為10分。由上可知，前開
    有無繼續施用毒品傾向評估標準，係法務部邀集衛生福利部
    及專家學者、相關機關研商所得，並製有「有無繼續施用毒
    品傾向評估標準評分說明手冊」予以詳細規定，除詳列各項
    靜態因子、動態因子之細目外，並有各細目之配分、計算及
    上限，均係勒戒處所醫師及相關專業知識經驗人士，依據其
    臨床實務及具體事證，在執行觀察、勒戒期間，依法務部訂
    頒之評估標準進行，依其專業知識經驗，評估受觀察、勒戒
    人之人格特質、臨床徵候、環境相關因素所為之綜合判斷，
    已可避免摻雜個人好惡或流於恣意擅斷之情形，不僅有實證
    依據，更有客觀標準得以評比，尚非評估之醫師所得主觀擅
    斷，乃具有科學驗證所得之結論。從而，受觀察、勒戒人有
    無「繼續施用毒品傾向」，既係依具體個案之臨床實務及相
    關事證等情綜合判定，有其相當之專業依據及標準，且涉及
    專門醫學，又衡酌強制戒治之目的，係為協助施用毒品者戒
    斷毒品之心癮及身癮所為之一種保安處分類型，而「有無繼
    續施用毒品傾向評估標準紀錄表」係將與判斷有無繼續施用
    傾向之相關因素加以列舉及量化，適用於每一位受觀察、勒
    戒人，具一致性、普遍性、客觀性，以利執法者判定受觀察
    、勒戒人有無繼續施用毒品傾向，倘其評估由形式上觀察，
    無擅斷或濫權等明顯逾越裁量標準之情形，自得憑以判斷受
    觀察、勒戒人有無繼續施用毒品傾向，法院宜予尊重。　　
    　　
三、經查：
　㈠被告基於施用第一級毒品海洛因及第二級毒品甲基安非他命
    之犯意，於111年3月10日上午8時許，在其苗栗縣○○鄉○○村○
    ○0000號住處，以將上述兩種毒品置入香菸燒烤吸食煙霧之
    方式，同時施用海洛因、甲基安非他命1次。嗣於111年3月1
    0日晚間7時14分許，為警在臺中市○○區○○路0段00號停車場
    查獲，並將其帶回警局採尿，結果呈安非他命類、海洛因代
    謝物類均陽性反應，因而查獲，上開犯行業經被告於警詢及
    偵查中均坦承不諱，並有臺中市政府警察局太平分局委託鑑
    驗尿液代號與真實姓名對照表、勘查採證（驗）同意書、欣
    生生物科技股份有限公司濫用藥物尿液檢驗報告（報告編號
    ：00000000）等各1份在卷可稽（見警卷第49、51頁、臺灣
    臺中地方檢察署111年度毒偵字第941號卷第83頁），足認被
    告任意性之自白與事實相符，其施用第一級毒品海洛因及第
    二級毒品甲基安非他命之犯行，堪以認定。
　㈡抗告意旨雖以前詞指摘原裁定不當。惟查：
　⒈被告因上開施用第一級毒品海洛因及第二級毒品甲基安非他
    命案件，經臺灣臺中地方法院（下稱原審法院）以111年度
    毒聲字第695號裁定送觀察、勒戒後，由法務部○○○○○○○○附
    設勒戒處所（下稱臺中勒戒所）依新修正施行之有無繼續施
    用毒品傾向評估標準說明手冊之評估結果：⑴前科紀錄與行
    為表現合計37分（毒品犯罪相關司法紀錄「有，11筆」計10
    分、首次毒品犯罪年齡「21-30歲」計5分、其他犯罪相關紀
    錄「有，6筆」計10分、入所時尿液毒品檢驗「多種毒品反
    應」計10分，上開4項靜態因子合計35分；所內行為表現「
    持續於所內抽菸」之動態因子計2分）；⑵臨床評估合計29分
    （多重毒品濫用「有，種類：海洛因、安非他命」計10分、
    合法物質濫用「有，種類：菸、酒（每種2分）」計4分、使
    用方式「無注射使用」計0分、使用年數「超過1年」計10分
    ，上開靜態因子合計24分；精神疾病共病「無」計0分、臨
    床綜合評估（含病識感、動機、態度、就醫意願）評定為「
    偏重」計5分，上開2項動態因子合計5分）；⑶社會穩定度合
    計5分（工作「全職工作（土地仲介）」計0分、家人藥物濫
    用「無」，計0分，上開2項靜態因子計0分；入所後家人是
    否訪視為「無」計5分、出所後是否與家人同住為「否」計5
    分，上開2項動態因子合計10分），以上1至3部分之總分合
    計71分（靜態因子共計59分，動態因子共計12分），經綜合
    判斷為「有繼續施用毒品傾向」，此有該所111年10月28日
    中戒所衛字第11110004460號函暨111年10月27日有無繼續施
    用毒品傾向證明書、有無繼續施用毒品傾向評估標準紀錄表
    為憑（見臺灣臺中地方檢察署111年度毒偵緝字第568號卷第
    125至129頁）。是本件前開各項分數之計算係經依前揭新修
    正施行之評估標準予以評定後，總得分在60分以上，則被告
    確有達「繼續施用毒品之傾向」而應施以強制戒治之標準。
    而本件臺中勒戒所評被告是否有繼續施用毒品傾向，係該所
    相關專業知識經驗人士於被告入所執行觀察、勒戒期間，依
    其本職學識就抗告人之前科紀錄及行為表現、臨床評估及社
    會穩定度等因素所為之綜合判斷，並非僅憑簡單問答即能得
    出結論，更非評估之醫師所得主觀擅斷，乃具有科學驗證所
    得之結論，且勒戒處所之組織、人員之資格及執行觀察、勒
    戒相關程序，暨判斷施用毒品者，有無繼續施用毒品傾向，
    均有相關法令嚴格規範，非可恣意而為。準此，臺中勒戒所
    評估結果由形式上觀察，並無擅斷或濫權等逾越裁量標準之
    情事，原審憑以判斷受觀察、勒戒人有無繼續施用毒品傾向
    ，難認有何違法或不當。抗告意旨以臺中勒戒所心理醫師僅
    以不到3分鐘之評估即評定被告有繼續施用毒品傾向，流於
    草率與荒謬云云，洵屬無據。
　⒉況施用毒品者具「病患性犯人」之特質，與一般犯罪人有異
    ，鑑於施用毒品者大多具有「成癮性」，為貫徹社會防制毒
    品之期盼，對施用毒品者，有施以「斷癮」之必要，故毒品
    危害防制條例規定乃就施用毒品行為，先為生理治療及心理
    復健之保安處遇，因而以令入勒戒處所觀察、勒戒方式，戒
    除其身癮，若仍無法戒除，有繼續施用毒品之傾向，再令入
    戒治處所施以強制戒治，以戒除其心癮，此乃針對受處分人
    將來之危險所為預防、矯治措施之保安處分，以達教化與治
    療之目的，可謂刑罰之補充制度。又強制戒治雖限制受處分
    人之人身自由，但有刑罰不可替代之教化治療作用，觀察其
    目的及功能，與刑罰並不相同。故以勒戒處所附設醫護人員
    判定之「有無繼續施用毒品之傾向」，與鑑定人由審判長、
    受命法官或檢察官所選任，認定「刑事案件犯罪事實之法定
    證據方法」，兩者性質尚有不同，且法院就前者介入審查之
    密度低，執行被告強制戒治前未必踐行刑事訴訟完整之鑑定
    程序。是被告以心理醫師為鑑定人，卻未注重觀察勒戒階段
    之矯正實效、觀察勒戒者對於復歸社會之努力，僅繫於心理
    醫師不到3分鐘之評估，尚有不當等情，提起抗告，並非可
    採。　　
　⒊另被告有無「繼續施用毒品傾向」，係依具體個案之臨床實
    務及相關事證等情綜合判定，有其相當之專業依據及標準，
    且涉及專門醫學，專業醫師依前開評估基準（除詳列各項靜
    態因子、動態因子之細目外，並有各細目之配分、計算及上
    限，並非評估之醫師所得主觀擅斷）所為之專業判斷即所為
    評估，應屬可信，已如前述，抗告意旨認檢察官及原審裁定
    竟依評估書表中不具預測性因素，認定被告有繼續施用毒品
    之傾向，乃有違誤云云，尚乏令人信服之理論依據，無從採
    信。
　⒋復按裁定因當庭之聲明而為之者，應經訴訟關係人之言詞陳
    述；又為裁定前有必要時，得調查事實，刑事訴訟法第222
    條定有明文。是裁定與判決不同，以不經言詞陳述為原則，
    除有上揭所列或刑事訴訟法第十章與被告羈押相關之裁定等
    情形外，並無法定應經當事人言詞陳述之規定，均依書面審
    理。被告聽審權固屬憲法第16條保障人民訴訟權之一（司法
    院大法官釋字第482號解釋參照），但並非不得以法律為合
    理、正當規劃或限制，此乃立法機關自由形成的範疇，要屬
    「立法裁量」權限。現行毒品危害防制條例就強制戒治之審
    查程序，尚無被告有聽審權之相關規定，亦即並無課以檢察
    官於聲請強制戒治前，應訊問被告就強制戒治陳述意見，或
    法院裁定強制戒治前，應令被告陳述意見，此乃立法者考量
    此類案件本質所為程序上之規劃，自不得以檢察官或法院未
    令被告到場陳述意見，即謂有裁量權怠惰或濫用之重大瑕疵
    。此與刑事訴訟法明定羈押、審判等程序均須經法官開庭訊
    問、審判之法定程序原則有別，而為立法者依據被告或受處
    分人所涉與公益等權益輕重，為各項權衡之立法裁量結果，
    屬立法形成空間，尚非法院所能置喙。再關於有無繼續施用
    毒品傾向的評估，是由勒戒處所為之。又勒戒處所在評估時
    ，則會由專業人員對被告進行會談、問診，而於評估過程中
    均給予被告就相關評估項目陳述意見的機會，並無資訊不充
    足之虞。至於檢察官就強制戒治為聲請，及法院對於檢察官
    之聲請為裁定時，因涉及專業醫療判斷，僅依據卷內事證進
    行形式上的審查，若無分數計算顯然錯誤、與卷證資料不相
    符合、擅斷或濫權等明顯不當的情形，即應尊重勒戒處所之
    評估結果。因此，法院自得依據個案情狀，裁量是否需再向
    被告確認相關事實，尚不因未給予被告陳述意見的機會，即
    認其程序上有所違誤。況本案被告之靜態因子得分高達59分
    ，觀諸被告經評估後所獲靜態因子得分，分為「毒品犯罪相
    關司法紀錄共11筆」、「首次毒品犯罪年齡為20-30歲」、
    「其他犯罪相關紀錄有6筆」、「入所時採尿毒品檢驗為多
    種毒品反應」、「有多重毒品濫用（海洛因、安非他命）」
    、「有其他物質濫用（菸、酒）」、「使用年數超過1年」
    等情，就上開客觀情狀，檢察官及法院實可藉由相關書面資
    料即可認定評估表上所載得分有無明顯錯誤，尚無藉由當庭
    聽取被告陳述意見以辨明上情，被告縱未到庭陳述意見，亦
    無礙其訴訟權之行使及正當法律程序之保障，此部分抗告意
    旨自非可採。
四、綜上所述，原審法院依毒品危害防制條例第20條第2項後段
    、第3項規定，裁定被告令入戒治處所施以強制戒治，其期
    間為6個月以上，至無繼續強制戒治之必要為止，但最長不
    得逾1年，經核無不合。被告以前詞提起抗告，指摘原裁定
    不當，其抗告為無理由，應予駁回。　
據上論斷，應依刑事訴訟法第412條，裁定如主文。　　　　
中　　華　　民　　國　　111 　年　　12　　月　　2 　　日
            刑事第十一庭　  審判長法　官　張意聰
                                  法　官　周瑞芬
                                  法　官　陳慧珊
以上正本證明與原本無異。
不得再抗告。
                                  書記官  李淑芬  
　　　　　　　　　　　　　　　　　     
中　　華　　民　　國　　111 　年　　12　　月　　2 　　日